【裁判字號】    90,上易,946
【裁判日期】    900706
【裁判案由】    詐欺
【裁判全文】
臺灣高等法院刑事判決                              九十年度上易字第九四六號
    上  訴  人  臺灣臺北地方法院檢察署檢察官
    被      告  丙○○
右上訴人因被告詐欺案件，不服臺灣臺北地方法院八十九年度易緝字第二三九號，中
華民國九十年一月十一日第一審判決（起訴案號：臺灣臺北地方法院檢察署七十八年
度偵字第一五○八七號）提起上訴，本院判決如左：
    主  文
上訴駁回。
    理  由
一、公訴意旨略以：被告丙○○明知本身無支付能力，意圖為自己不法之所有，基於
    概括犯意，於民國七十八年一月間，參加告訴人甲○○所邀集之民間互助支票會
    ，於同月五日標得，簽發世華聯合商業銀行信義分行每張面額新台幣（下同）五
    萬元發票日（起訴書誤載為到期日）每月五日之支票共二十一張與會首即告訴人
    甲○○。另又於同年二月間邀集民間互助會，告訴人不疑有詐，參加一會，每會
    二萬元，告訴人於同年五月十日得標，詎被告未將會款六十萬元交與告訴人，其
    餘上述支票經告訴人逐一提示亦不獲兌現，始知受騙，因認被告涉有刑法第三百
    三十九條第一項詐欺取財罪嫌。
二、按犯罪事實應依證據認定之，無證據不得推定其犯罪事實，刑事訴訟法第一百五
    十四條定有明文。又告訴人之指訴，係使被告受刑事訴追為目的，是其陳述是否
    與事實相符，仍應調查其他證據以資審認。再刑法第三百三十九條第一項詐欺罪
    之成立，以意圖為自己或第三人不法所有，以詐術使人將本人或第三人之物交付
    為要件。所謂以詐術使人交付，必須被詐欺人因其詐術而陷於錯誤，若其所用方
    法，不能認為詐術，亦不致使人陷於錯誤，即不構成該罪，有最高法院五十二年
    度台上字第一三○○號及四十六年度台上字第二六○號判例可資參照。是債務人
    於債之關係成立後，如有債務不履行之情形，在一般社會經驗上可能之原因甚多
    ，縱令出於惡意而有遲延給付或不為給付之情事，苟無足以證明其債之關係發生
    時自始故意藉此從事財產犯罪之積極證據，仍不得僅以債信違反之客觀事態，推
    定債務人自始有詐欺取財之犯意。
三、公訴人認被告涉有詐欺取財罪嫌，無非以告訴人之指訴及借條、切結書、退票理
    由單、支票四紙等影本為論據。惟訊據被告堅決否認有何詐欺取財犯行，辯稱：
    其係經乙○○介紹與甲○○認識，其於七十八年參加甲○○為會首的互助會，開
    立本人之支票，由乙○○背書支付會款，部分支票有兌現，後面幾張票，因為事
    業失敗，無法還錢；又其並未召集互助會供甲○○參加，七十八年五月三十日之
    借條是其應甲○○之要求簽名，只是表示以後要還積欠甲○○的錢等語。
四、經查：
（一）被告參加告訴人召集每月五萬元之互助會，於得標後簽發每張票面金額五萬元
      之支票共二十一張交付告訴人等情，業據被告供承在卷，並有告訴人提出之互
      助會單（見本院卷第九八頁）、切結書（見偵查卷第十頁）在卷可稽。且由被
      告七十八年一月五日簽立之上開切結書內容可知，尚由乙○○擔任會款之連帶
      保證人。經質諸證人乙○○於原審證稱：「是丙○○跟甲○○的互助會。丙○○有標到會，也有拿到錢，甲○○的會丙○○得標後的死會會錢，當時約好要
      丙○○開支票，因為甲○○不認識丙○○，所以由我背書。當時丙○○有支付
      能力，丙○○當時的支票有付幾張，剩下沒付的由我付給甲○○，還剩十二萬
      」（見原審卷第十五頁反面至第十六頁）。於本院亦證稱：被告保險拉的很好
      ，其有去過被告公司，看到她業務不錯，她同事也有講。因係其介紹被告參加
      告訴人的互助會，所以答應擔任被告的保證人等語（見本院卷第七三頁）。乙○○既係被告之連帶保證人及支票之背書人，若被告未支付會款，告訴人自可
      向其請求支付，是以其對於被告當時財力之認知，認被告於開立支票時尚有支
      付能力，應可採信。
（二）復參以告訴人於偵查中稱：「丙○○在七十八年元月五日曾向我標會，簽發十
      七張支票全部退票，七十八年六月拒絕往來」等語（見偵查卷第九頁），於本
      院供稱：「前面幾張有過」（見本院卷第七四頁），可見被告所交付告訴人之
      支票，非自始即無從兌現。又本院依告訴人提出之支票影本所示帳號，向世華
      聯合商業銀行信義分行函查被告帳戶往來情形，經該行以九十年三月二十二日
      （九十）世信義字第○○二九號函檢附該帳戶七十七年至七十八年間之存款明
      細分帳函稱：被告帳戶於七十八年六月二十六日拒絕往來（見本院卷第十八至
      五一頁）。經核對上開存款明細，七十七年、七十八年四月前之往來情形均正
      常，七十八年四月一日始有第一次退票紀錄，惟於四月三日即補入足夠金額，
      其後進出往來金額仍屬相當，嗣於七十八年五月中旬始漸入不敷出，在其間尚
      陸續有退補支票之情形，直到七十八年六月二十六日始拒絕往來。益見被告於
      標會之初仍有相當資力，且對於支票之兌付亦相當在意，自難認所簽發死會會
      錢之分期支票有何詐取財物之犯意。所辯因後來事業失敗，致無法還錢等情，
      尚堪採信。公訴人指被告於簽發支票時，即自知本身資力並不足以支付二十一
      張支票之總面額，認應有施詐犯行，自不足採。
（三）關於告訴人指訴參加被告召集之互助會部分，依被告七十八年五月三十日所簽
      立之借條記載，被告並未將告訴人標到的會款六十萬元交付告訴人，而係雙方
      約定於七十八年五月三十日前被告須付給告訴人六十萬元等情（見偵查卷第三
      頁）。是被告否認告訴人曾參加其為會首互助會，固未可盡信。惟依前述，該
      段期間被告仍具相當資力，雖一時無從交付被告應得款項，究難逕指係詐欺。
（四）綜上所述，尚難認被告有何公訴人所指之詐欺取財犯行，且被告於犯後亦已清
      償告訴人十二萬五千元，與被告達成和解，獲被告諒解，有和解書在卷可參（
      見本院卷第一一七頁），此外復查無其他積極證據足認被告有詐欺取財情事，
      自屬不能證明其犯罪。
五、原審依調查證據之結果，斟酌全辯論意旨，認被告犯罪不能證明，依法為無罪之
    諭知，經核並無不合。公訴人提起上訴，認被告於簽發支票時即自知本身資力並
    不足以支付二十一張支票之總面額，尚從事進一步經濟活動，恐難不令一般人誤
    信被告表象之經濟實力，被告應有施詐，所指摘原判決不當云云，為無理由，應
    予駁回。
據上論斷，應依刑事訴訟法第三百六十八條，判決如主文。
本案經檢察官郭弘佑到庭執行職務。
中      華      民      國    九十      年      七      月      六      日
                              臺灣高等法院刑事第十一庭
                                  審判長法  官  楊  照  男
                                        法  官  陳  炳  彰
                                        法  官  王  詠  寰
右正本證明與原本無異。
不得上訴。
                                        書記官  駱  麗  君
中      華      民      國     九十     年      七      月      六      日


司法院資訊處製作；財團法人民間司法改革基金會備份。
